最高法院民事判決　　　　　　　　　　　　　　　　九十三年度台上字第八八一號
　 上　訴　人　甲○○
　 訴訟代理人　施純貞律師
　 上　訴　人　花蓮縣秀林鄉公所
　 法定代理人　黃輝寶
　 訴訟代理人　余道明律師
右當事人間請求國家賠償事件，兩造對於中華民國九十一年九月十三日台灣高等法院
花蓮分院第二審更審判決︵九十一年度重上國更(一)字第二號︶，各自提起上訴，本院
判決如左：
    主  文
原判決關於：(一)駁回上訴人甲○○對請求新台幣一千零八十五萬七千五百九十九元及
其利息之上訴，(二)駁回上訴人花蓮縣秀林鄉公所其餘上訴，暨各該訴訟費用部分均廢
棄，發回台灣高等法院花蓮分院。
    理  由
本件上訴人甲○○主張：伊於民國八十六年六月十三日上午八時三十分許駕駛機車行
經上訴人花蓮縣秀林鄉公所︵下稱秀林鄉公所︶管理之花蓮太魯閣山區通往梅園、竹
村之產業道路時，突遇路基下陷，致伊連人帶車翻落山谷，身受有第十二胸椎及第一
腰椎間骨折併脫臼，下半身全癱，臉部撕裂傷、左眼創傷性視神經病變，併眼全盲等
傷害，送醫急救後，仍造成兩側下肢癱瘓、左眼失明，成為重度肢障，因而受有醫療
費新台幣︵下同︶四十八萬零五百零七元、看護費用九百二十七萬四千二百五十六元
、特殊器材費用四萬八千元、喪失勞動能力損失一千二百二十二萬零九百六十七元及
精神慰藉金一百五十八萬一千六百八十八元，合計二千三百六十萬五千四百一十八元
之損害。此損害乃秀林鄉公所就其所轄之該路段管理維修欠缺所致，依國家賠償法之
規定，伊曾申請秀林鄉公所協議賠償未果等情，求為命秀林鄉公所如數給付，並加付
法定遲延利息之判決︵第一審判命秀林鄉公所給付五百七十萬五千五百六十五元及其
利息，並駁回甲○○其餘之請求；兩造各就其敗訴部分，聲明不服，原審廢棄第一審
命秀林鄉公所給付超過四百四十二萬一千一百六十二元及其利息部分之判決，改判駁
回甲○○該部分之訴，並駁回甲○○之上訴及秀林鄉公所其他之上訴；甲○○就原審
駁回其看護費用八百九十六萬二千八百十六元之請求，及秀林鄉公所應賠償金額六百
三十一萬五千九百四十五元中其應負擔百分之三十之過失責任之一百八十九萬四千七
百八十三元（合計一千零八十五萬七千五百九十九元）並其利息部分提起第三審上訴
，其餘敗訴部分並未聲明不服；秀林鄉公所則就其敗訴部分聲明不服，提起第三審上
訴︶。
上訴人秀林鄉公所則以：肇事路段屬於花蓮林管處所有，伊未依森林法第八條規定租
用、讓與或撥用。內政部營建署太魯閣國家公園管理處︵下稱太管處︶成立後，該步
道如遇天然災害坍方，由該處撥款搶修，負責維護。又依公路法規定縣、鄉道○○縣
○路機關管理，縣政府對於所屬鄉道○路，應負養護規劃以及修繕之責，管理機關應
為花蓮縣政府，伊非該路段之管理機關。況本件事故發生前數日持續下雨，該道路地
質極不穩定，導致路基下陷，應屬天災不可抗力，伊自不負賠償責任。縱認伊應負賠
償責任，依過失相抵之規定，亦應減少賠償額等語，資為抗辯。
原審就第一審所為甲○○勝訴部分之判決，將其中關於命秀林鄉公所給付超過四百四
十二萬一千一百六十二元及其利息部分廢棄，改判駁回甲○○該部分之訴，並維持其
中命秀林鄉公所給付四百四十二萬一千一百六十二元及其利息部分及甲○○敗訴部分
，駁回秀林鄉公所其餘上訴及甲○○之上訴。無非以：甲○○主張於前揭時地因道路
坍方，致其連人帶車翻落山谷，受有重傷，造成兩側下肢癱瘓、左眼失明，成為重度
肢障之事實，有其提出報紙、照片、診斷證明書及殘障手冊可稽，且為秀林鄉公所所
不爭，堪信為真實。依卷附之現場照片觀之，坍方之路段未設立任何之警告標誌，而
供人行走之道路竟發生路基流失，致行人車輛翻落山谷，自屬公有公共設施在管理上
有所欠缺。且依中央氣象局氣候資料所示，該坍方地點降雨量在八十六年六月十二日
雖為一一○公釐，然十三日則為十公釐，並非太大，竟發生坍方，尚難認屬於天然災
害所致。秀林鄉公所辯稱係屬天然災害所致云云，自不足採。肇事地點係梅園往竹村
之產業道路，屬秀林鄉公所行政管轄區○○○路法第三條、第六條第三項雖規定縣、
鄉道○縣○路主管機關即縣政府管理，但並未排除由各鄉鎮公所實際管理轄區道路，
且在轄區廣闊，山地面積廣大之花蓮縣，更難期縣政府具有獨占管理縣境所有道路之
能力。肇事路段原為古道，拓寬供梅園、竹村等鄉○○○○道路，秀林鄉公所自負有
管理維護之責。該道路秀林鄉公所於太管處成立後，擬自七十七年七月一日起請太管
處管理，嗣因故而未辦妥接管手續等情，亦有太管處與秀林鄉公所來往之函件可稽。
秀林鄉公所參加太管處八十七年七月十四日召集之﹁釐清蓮花池、梅園、竹村步道管
理權責事宜﹂會議，作成﹁本步道權屬縣鄉○○○於路權未移交前，有關維修整建，
太管處在預算許可時，得補助秀林鄉公所辦理……﹂之結論，有會議紀錄可證。又秀
林鄉公所向太管處申請改善維護梅園、竹村間道路等工程款，亦有太管處八十九年一
月七日八十九營太觀字第一二九號函所附有關秀林鄉公所申請補助費資料七份、秀林
鄉公所與廠商簽訂之梅園、竹村道路改善工程合約書可稽，並經證人陳淑慧證述屬實
。秀林鄉公所自係肇事路段之管理機關，否則其豈可向太管處洽請補助該道路之維護
費用﹖右揭時日上開道路路段因坍方，致甲○○連人帶車翻落山谷而受重傷，自應由
秀林鄉公所負國家賠償之責。玆就甲○○請求賠償項目審酌如次：(一)醫療費部分：甲
○○請求之醫療費四十八萬零五百零七元，有慈濟醫院之收據為證，其中雖有保險給
付四十三萬零八百六十七元，惟此係因其繳納全民健康保險保險費，中央健康保險局
於保險事故發生時所為給付，被害人甲○○仍得請求所支出之醫療費，再加上甲○○
自行繳納之費用五萬零一百二十七元，其醫療費用損失為四十八萬零五百零七元。(二)
看護費用：甲○○因本件事故受有兩側下肢癱瘓以及左眼失明之傷害，自八十六年六
月十三日起住院治療，其請求特別看護之費用，以每日一千八百元計算，為有理由。
至八十六年十二月三日其出院後，尚未到達日常生活均完全無法自理之程度，其此部
分看護費之請求，則不應准許。是其得請求之看護費用金額應為三十一萬一千四百四
十元。(三)特殊器材部分：甲○○請求輪椅、氣墊座、氣墊床以及長腿支架之費用，然
依上訴人所提出之診斷證明書，醫師雖僅囑必須使用輪椅、氣墊座以及長腿支架，並
不包含氣墊床，但就其傷害，氣墊床之使用亦屬必要，此部分費用計四萬八千元。(四)
喪失勞動能力部分：甲○○受有兩側下肢癱瘓以及左眼失明之傷害，其勞動能力已經
完全喪失，惟未舉證證明在事故發生前每日確有二千五百元之薪資收入，僅以勞動基
準法所規定之基本工資一萬五千八百四十元計算。事故發生時，甲○○為二十六歲，
計至六十歲退休時，尚可工作三十四年，經扣除中間利息後，上訴人所得請求此部分
之金額為三百九十七萬五千九百九十八元。(五)非財產上之損害賠償：甲○○於受傷時
年僅二十六歲，正值對於人生充滿無限希望之年齡，因本件事故受有終身癱瘓以及眼
睛失明之傷害，精神上所受之痛苦，原非區區金額所可彌補，非財產上損害以一百五
十萬元為適當。秀林鄉公所辯稱肇事路段既屬地質不穩定之破碎地帶，且連日累積山
區大雨沖刷，地質鬆軟，屬危險路段，因被害人甲○○住於當地，應為甲○○所明知
，其猶貿然駕摩托車載人行經上開險路，致翻落山谷，要屬與有過失。因認本件損害
之發生，被害人即甲○○與有過失，秀林鄉公所依民法第二百十七條第一項之規定自
得主張減輕賠償金額。爰審酌甲○○與秀林鄉公所之過失程度為三：七，即甲○○應
負百分之三十之過失責任，依過失相抵原則，甲○○得請求秀林鄉公所賠償之金額為
四百四十二萬一千一百六十二元等詞，為其判斷之基礎。
按得心證之理由應記明於判決，為民事訴訟法第二百二十二條第四項所明定，故法院
依自由心證判斷事實之真偽時所斟酌調查證據之結果，其內容如何，與應證事實之關
聯如何，以及取捨之原因如何，如未記明於判決，即屬同法第四百六十九條第六款所
謂判決不備理由。查甲○○因秀林鄉公所管理公有公共設施道路有所欠缺，因道路坍
方，致其連人帶車翻落山谷，受有重傷，造成兩側下肢癱瘓、左眼失明，成為重度肢
障，為原審確定之事實。原審認定甲○○尚未到達日常生活均完全無法自理之程度，
駁回其住院期間以外看護費用之請求，係以慈濟醫院函復之病情說明書為據。惟查前
開病情說明書已載明甲○○﹁只剩下兩上肢有限的勞動力，終身行動需靠輪椅，日常
生活只剩雙手可達之部分，其餘需人幫忙照顧﹂︵見原審更字卷第二八頁︶。若此，
甲○○肢障縱尚未到達日常生活均完全無法自理之程度，似仍需人照料，原審對此卷
存資料內容未詳予勾稽審認，並說明取捨意見，即為不利於甲○○之判斷，已有未合
。其次，原審認定本件損害之發生，甲○○與有過失，秀林鄉公所自得主張過失相抵
，減輕賠償金額，而審酌甲○○與秀林鄉公所之過失程度為三比七，即甲○○應負百
分之三十之過失責任，但並未就調查如何之資料，認定兩造應負上開比例之過失責任
，說明其心證之理由，自有判決不備理由之違法。再者，秀林鄉公所辯稱：肇事路段
屬地質不穩定之破碎地帶，且連日累積山區大雨沖刷，地質鬆軟，屬危險路段，因被
害人甲○○住於當地，應為甲○○所明知，其猶貿然駕摩托車載人行經上開險路，致
翻落山谷云云，其情究竟如何？秀林鄉○○○○○路段之設置或管理有如何之欠缺，
原審未予調查明確，徒以本件事故發生當日雨量並非太大，竟發生坍方，即認為秀林
鄉公所在管理該肇事路段有欠缺，並嫌疏率。又倘秀林鄉公所此項抗辯為可採，則其
所辯：路基下陷，應屬天災不可抗力云云，是否不足採取，即非毫無斟酌之餘地。兩
造上訴論旨，各自指摘原判決關於其敗訴部分為不當，求予廢棄，均有理由。
據上論結，本件兩造上訴均為有理由。依民事訴訟法第四百七十七條第一項、第四百
七十八條第二項，判決如主文。
中　　　華　　　民　　　國　　九十三　　年　　　四　　　月　　 三十 　　日
                              最高法院民事第六庭
                                  審判長法官  吳　正　一
                                        法官  劉　福　來
                                        法官  鄭　玉　山
                                        法官  黃　義　豐
                                        法官  許　澍　林
      右正本證明與原本無異
                                              書  記  官
中　　　華　　　民　　　國　　九十三　　年　　　五　　　月　　 十九 　　日
                                                                        Ｖ
